臺灣臺北地方法院民事裁定　　　　　　100年度抗更(一)字第5號
抗　告　人　鄭敏輝
相　對　人　公業福德爺
特別代理人　台北市政府民政局局長黃呂錦茹
上列當事人間選任特別代理人事件，抗告人對於中華民國99年5
月19日本院新店簡易庭99年度店聲字第2號裁定提起抗告，本院
於99年10月29日以99年度抗字第55號裁定抗告駁回，抗告人提起
再抗告，臺灣高等法院於100月1月17日以99年度非抗字第163號
將原裁定廢棄並發回本院更為裁定，本院裁定如下：
    主  文
原裁定廢棄。
選任台北市政府民政局局長黃呂錦茹為抗告人聲請拍賣相對人公
業福德爺所有坐落臺北市○○區○○段四小段190-1地號土地事
件之特別代理人。
聲請程序費用及抗告程序、再抗告程序費用各新臺幣壹仟元由抗
告人負擔。
    理  由
一抗告人於原審聲請意旨略以：相對人公業福德爺目前登記之管
  理者周永崇已於日據時期之明治43年11月25日死亡，其繼任之
  管理人無從查考。聲請人為相對人所有坐落臺北市○○區○○
  段4小段190-1地號面積1927平方公尺權利範圍全部之土地之抵
  押權人，為聲請拍賣前述土地，爰依非訟事件法第11條準用民
  事訴訟法第52條、第51條規定，聲請為相對人選任特別代理人
  等語。抗告意旨略以：本件聲請拍賣抵押物事件，台北市信義
  區公所98年2月4日北市信民字第09830255100號函既已函覆：
  公業福德爺並無相關登記備查資料等語，則無法得知其現今之
  會員或派下員，依法自得聲請為相對人選任特別代理人等語。
二按對於無訴訟能力人為訴訟行為，因其無法定代理人或其法定
  代理人不能行代理權，恐致久延而受損害者，得聲請受訴法院
  之審判長，選任特別代理人。選任特別代理人所需費用，及特
  別代理人代為訴訟所需費用，得命聲請人墊付，民事訴訟法第
  51條第1項、第5項定有明文。前揭規定於非訟事件準用之，非
  訟事件法第11條亦有明定。次按關於選任特別代理人之聲請，
  應由受訴法院管轄，所謂受訴法院，係指該訴訟將來應繫屬或
  現在已繫屬之法院而言(參見24年2月1日立法理由說明，…審
  判長據其聲請，為乙選任特別代理人，使甲可以起訴)，故非
  必須先有事件繫屬法院，始有為該事件訟選任特別代理人之必
  要(台灣高等法院99年度非抗字第163號裁定意旨)。
三按臺灣民間之神明會，並非實體法上之權利義務主體，神明會
  之會產，應屬其全體會員公同共有，如該神明會選有管理人者
  ，實務上固可認係非法人團體而有當事人能力，於受訴時得以
  管理人為法定代理人應訴，如原來管理人死亡，新管理人尚未
  選出，應得為其選任特別管理人，以之為該非法人團體為訴訟
  行為；如該神明會遇有無從選任管理人之特殊情形者，即會員
  資料均無從考查者，經相當之確實調查後，仍無法得知神明會
  之會員時，得由利害關係人參照非訟事件法第11條準用民事訴
  訟法第52條、第51條之規定，聲請法院選任適當之人為該神明
  會之特別代理人。
四經查：抗告人主張其為相對人公業福德爺所有坐落台北市○○
  區○○段4小段190-1地號面積1927平方公尺土地權利範圍全部
  之抵押權人，而相對人公業福德爺登記之管理人「周永崇」已
  於日據時期之明治43年11月25日死亡，其繼任之管理人無從查
  考，而相對人有社員8人，並有獨立之財產，如未登記為法人
  ，均多數人組成之非法人團體等情，業據其提出土地登記簿謄
  本、周永崇日據時期戶籍謄本、抵押權設定契約書、他項權利
  證明書為憑(見99年度店聲字第2號卷第6至10頁、第14至17頁)
  ，堪信為真實。臺北市○○區○○段4小段190-1地號土地為相
  對人公業福德爺所有，公業福德爺係社團性質之神明會，以會
  員為重心(最高法院99年度台上字第2400號判決)。相對人公業
  福德爺既無法得知其會員，利害關係人即抗告人參照非訟事件
  法第11條準用民事訴訟法第52條、第51條規定，聲請法院為該
  神明會選任特別代理人，經核尚無不合。本院審酌神明會為台
  北市政府民政局之業務職掌，由該局進行調查公業福德爺之會
  員及管理人，應屬適當，爰選任現任台北市政府民政局局長黃
  呂錦茹為聲請人將來應繫屬或現在已繫屬於本院之聲請拍賣相
  對人公業福德爺所有之台北市○○區○○段4小段190-1地號土
  地事件之特別代理人。
五結論：本件抗告為有理由，依非訟事件法第11條、第21條第1
  項、第24條第1項、第46條，民事訴訟法第51條第1項、第5項
  、第52條、第492條，裁定如主文。
中    華    民    國     100    年    3    月   18    日
                  民事第一庭  審判長法  官  朱漢寶
                                    法  官  洪文慧
                                    法  官  周美雲
以上正本係照原本作成。
本裁定除以適用法規顯有錯誤為理由外，不得再抗告。如提起再
抗告，應於收受後10日內委任律師為代理人向本院提出再抗告狀
。並繳納再抗告費新台幣1,000元。
中    華    民    國     100    年    3    月   18    日
                                    書記官  詹雪娥